【裁判字號】    98,消債更,405
【裁判日期】    981230
【裁判案由】    更生事件
【裁判全文】
臺灣臺南地方法院民事裁定           98年度消債更字第405號
債  務  人  甲○○
訴訟代理人  何冠慧律師
上列當事人聲請消費者債務清理事件，本院裁定如下：
    主  文
聲請駁回。
聲請費用由聲請人負擔。
    理  由
一、按債務人不能清償債務或有不能清償之虞者，得依本條例所
    定更生或清算程序，清理其債務，消費者債務清理條例第3
    條定有明文。又聲請更生或清算不合程式或不備其他要件者
    ，法院應以裁定駁回之，但其情形可以補正者，法院應定期
    間先命補正，復為同條例第8 條所明定。
二、本件債務人主張：債務人甲○○任職日正食品股份有限公司
    ，聲請更生前二年收入每月薪資為新台幣（以下同）32,000
    元，合計為768,000元，名下並無其它財產，然累積債務總
    金額已達1,495,212元，均為無擔保或優先權之債務，聲請
    人有不能清償債務之情事，前已提出債權人清冊，以書面向
    最大債權金融機構即台新國際商業銀行股份有限公司（以下
    簡稱台新銀行）請求共同協商債務清償方案，惟因台新銀行
    僅同意債務人每月協商還款12,000元之方案，然債務人因需
    扶養父親，僅能清償8,000元，以致協商不成立，且其無擔
    保或無優先權之債務總額未逾1,200萬元，復未經法院裁定
    開始清算程序或宣告破產，為此，依消費者債務清理條例提
    出本件更生之聲請等語。
三、經查，債務人主張其於消費者債務清理條例施行前，未曾與
    最大債權銀行就無擔保債務成立協商；嗣於施行後始於民國
    97年6月10日向最大債權金融機構台新銀行申請債務協商，
    惟於97年8月15日經台新銀行通知協商不成立等情，業據其
    提出前置協商不成立通知書為證，復經本院依職權向台新銀
    行調取該銀行消費者債務清理條例前置協商審核案件查詢等
    資料附卷可稽，並有台新銀行98年10月29日之陳報狀在卷足
    憑，自堪信為真實。
四、債務人甲○○主張其現任職於日正食品工業股份有限公司，
    負債總額為1,495,212元，均為無擔保或無優先權之債務；
    名下並無其他財產，而債務人僅是一般消費者，並未從事營
    業之事實，業據提出財政部臺灣省國稅局96年度綜合所得稅
    各類所得資料清單、財政部臺灣省國稅財產歸屬資料清單、
    財團法人金融聯合徵信中心當事人查詢個人資料（信用報告
    ）回覆書、前置協商不成立通知書、戶籍謄本、債權人清冊
    、房屋租賃契約等件為證，並經本院依職權調取勞保局電子
    閘門查詢作業被保險人投保資料查詢、稅務電子閘門財產所
    得調件明細表、法務部健保資訊連結作業、集保資料、財政
    部臺灣省南區國稅局所得稅之申報資料等文件查明，堪信債
    務人此部分主張為真實。
五、債務人主張其聲請前每月薪資平均32,000元，每月生活固定
    支出23,588元，於97年6月10日間向最大債權銀行提出協商
    ，債務人願意每月償還8,000元，詎債權銀行僅同意協商金
    額為12,000元云云，惟查：
（一）債務人主張其任職日正食品工業股份有限公司，自96年5
      月1日起至98年6月25日止，兩年內收入為768,000元，換
      算每月薪資所得平均為32,000元云云，固提出財政部臺灣
      省國稅局96年度綜合所得稅各類所得資料清單、薪資轉帳
      存摺為據，然本院向日正食品工業股份有限公司查詢聲請
      人97年、98年薪資所得，並依職權調取債務人稅務電子閘
      門財產所得調件明細表，其97年度薪資所得為435,212元
      ，換算每月平均所得為36,268元（元以下，四捨五入，下
      同），98年1月至10月薪資、獎金收入依序分別為：
      39,207元、32,813元、34,680元、33,482元、34,773元、
      35,650元、33,079元、38,326元、36,848元、33,206元，
      合計為352,064元，可知，債務人97年、98年度收入為
      787,276（計算式：435,212＋352,064＝787,276），換算
      每月平均為35,785元（計算式：787,276÷22＝35,785）
      。準此，債務人主張其每月收入為32,000元即不足採，其
      每月收入為35,785元，則堪予認定。
（二）債務人固主張其兩年必要支出為566,112元，換算每月須
      支出房租、伙食費、水電費以及扶養父親之費用為23,588
      元云云，惟查：
    1.按消費者債務清理條例之立法目的，乃為兼顧債權人、債
      務人雙方之利益，對陷於經濟上困境之消費者，使其透過
      重建型之更生程序或清算型之清算程序清理其債務，藉以
      妥適調整債務人與債權人及其他利害關係人間之權利義務
      關係，保障債權人獲得公平受償，並謀求消費者經濟生活
      之重建復甦機會，是以，債務人為使其有經濟復甦更生之
      機會，自應以誠實及信用之原則面對自己之債務，積極勉
      力謀求更生償債方案，除應積極開源努力勤奮工作以增加
      收入償還債務外，尚須節流儉樸其生活需求而適當控制其
      生活費用支出，以達成勉力履行債務。
    2.次按依內政部所公告98年度臺灣省低收入戶最低生活費用
      每人每月為9,829元、臺南市低收入戶最低生活費用每人
      每月為9,829元，該生活費標準係按照政府最近一年平均
      每人消費支出（包括食品費、衣著鞋襪費、房租水電費、
      家居管理費、醫療保健費、交通通訊費、娛樂教育費及雜
      項支出）百分之六十訂定，有內政部公告歷年最低生活費
      一覽表一份在卷可稽。又按債務人如負有債務，於履行債
      務期間，須經歷經濟困苦之過程，其生活開銷理當予以節
      制，其生活更須儉樸，且適當控制其生活費用支出，以達
      成勉力履行債務，以符合公平正義及誠信原則，是認抗告
      人每月必要生活費用（包含食、衣、住、行、強制性保險
      等）依上開標準計算，始屬合理。因此，債務人與其父親
      每月必要生活費用應以9,829元為計算標準。惟債務人仍
      有一兄長，因此，上開9,829元之扶養費用應由債務人與
      其兄長共同負擔，故債務人父親之扶養費經二人分擔後，
      為4,915元（計算式：9,829÷2＝4,915）。至債務人雖謂
      其兄長未婚無業，偶而作臨時工維生，收入並不固定云云
      ，然按負扶養義務有數人者而其親等同一時，應各依其經
      濟能力分擔義務；扶養之程度，應按扶養權利者之需要，
      與扶養義務者之經濟能力及身分定之，民法第1115條第3
      項及第1119條分別定有明文。又債務人因須償還其無擔保
      債務，致其經濟能力不足，亦非不得由其經濟能力較佳之
      其他扶養義務人負擔較多之扶養費用，且債務人現又面臨
      履行債務期間，須經歷經濟困苦之過程，其生活程度當然
      必須相當限制。查債務人無擔保債務總額高達1,495,212
      元，其經濟能力顯然較其兄長為差，是本院認為其父親之
      扶養費用9,829元，不應由其獨立負擔，而應由其與兄長
      共同負擔，且經分擔後，各人分擔數額並不高，兄弟方均
      能負擔，並使債務人能本於誠實及信用之原則勉力履行協
      商條件。
    3.據上，債務人雖主張其每月與其父親必要支出為房租、伙
      食費、水電費等支出，合計每月支出為23,588元云云，然
      上開生活費用標準，已包含食、衣、住、行、強制性保險
      等費用。因此，仍應認債務人每月之生活費用為9,829 元
      、扶養父親費用為4,915元，每月支出合計為14,744元，
      債務人主張逾此範圍部分均不足採信。
（三）債務人又雖主張，其向台新銀行請求共同協商債務清償方
      案，惟因台新銀行僅同意債務人每月協商還款12,000元之
      方案，然債務人因需扶養父親，僅能清償8,000元，以致
      協商不成立云云，惟查：債務人而其每月收入為35,785元
      ，債務人每月生活必要費用9,829元及扶養費4,915元，合
      計為14,744元，已如前述，則以依收支情形，債務人應尚
      有21,041元可供清償債務，債務人目前因未能與各債權人
      達成協商，以致其收入尚有部分經債權人申請法院扣薪，
      然債務人一旦與最大債權銀行達成協商還款方案，自然可
      妥適解決遭扣薪之債務。據上，債務人倘有誠意與台新銀
      行達成分期還款之協商，則依債務人尚有21,041元可供清
      償之情形以觀，應無不能清償債務或不能清償之虞等情形
      ，堪予認定。則債務人應未具協商之真意，其應僅係欲藉
3      協商不成立之手段，而達聲請更生之目的甚明，自不應
      准許其更生之聲請。
六、綜上，債務人尚無不能清償債務或不能清償之虞，其更生之
    聲請即不符消費者債務清理條例第3條所定要件，且上開欠
    缺又屬無從補正，依首揭說明，自應駁回其聲請，爰裁定如
    主文。
七、結論：本件聲請為無理由，爰依消費者債務清理條例第8條
    前段、第15條，民事訴訟法第95條、第78條，裁定如主文。
中    華    民    國    98    年    12    月    30    日
                  民事第二庭    法      官  張麗娟
上為正本係照原本作成。
如不服本裁定，應於裁定送達後10日內，以書狀向本院提出抗告
，並繳納抗告費新臺幣1千元
中    華    民    國    98    年    12    月    30    日
                                書  記  官  楊宗倫


司法院資訊處製作；財團法人民間司法改革基金會備份。
